---
title: "TD1_Stats_Desc_ENSA"
output: pdf_document
date: "2025-09-16"
---

```{r setup, include=FALSE}
knitr::opts_chunk$set(echo = TRUE)
```

# Statistique descriptive avec R - Correction TP 1

R possède des jeux de données intégrés. Nous allons travailler sur les données iris, une data.frame déjà présente dans R.

On rappelle que pour accéder à l’aide d’une fonction, on peut utiliser help(nom_fonction).

La fonction **`str`** appliquée à une data.frame permet de voir les noms des colonnes, leurs types, et quelques valeurs.

```{r}
str(iris)
```

Un Factor est un type de variable utilisé pour représenter des variables qualitatives. Chaque catégorie de la variable est appelé "level". Ici les levels sont les 3 espèces d'Iris.

```{r}
#on utilise le $ pour faire appel aux variables du dataframe
levels(iris$Species)
```

On peut avoir une représentation rapide des minimums, maximums, moyennes et quartiles de chaque colonne avec `summary`.

```{r}
summary(iris)
```

Pour explorer au-delà d’un affichage dans la console, on peut utiliser la fonction `View`.

```{r}
View(iris)
```

```{r}
iris
head(iris)
```

La fonction `tapply` est similaire à l’opération Group By de SQL. Elle a la forme tapply(x, y, f) où x est un vecteur de données quantitatives, y est un vecteur de modalités de même taille, et f est une fonction d’agrégation (f : Rn →R). Ici, tapply calcule la fonction f sur x pour chaque modalité de y.

Par exemple, nous pouvons calculer la longueur moyenne de Sepal.Length dans iris pour chaque espèce.

```{r}
tapply(iris$Sepal.Length, iris$Species, mean)
```

## Question 1.

La fonction f, qui est ci-dessus mean, peut aussi être programmée.

Calculez la moyenne des valeurs en excluant le minimum et le maximum, c’est-à-dire :

$f(x) = \frac{1}{n-2} \sum_{i=1}^{n} \left( x_i - \min(x) - \max(x) \right)$

```{r}
f <- function(x){
  res = 
  return (res)
}
      
tapply (iris$Sepal.Length, iris$Species, f)
```

## Question 2.

Pour obtenir la matrice de corrélation des données quantitatives de iris, on exclut ladernière colonne et on utilise la fonction `cor`. Affichez la matrice de corrélation des données quantitatives de iris.

```{r}
str(iris) #la dernière colonne de Iris n'est pas une variable quantitative on va l'exclure
iris[,-5] #on sélectionne toutes les lignes, et toutes les colonnes sauf la 5eme
```

```{r}
cor(iris[,-5])
```

## Question 3.

La fonction `plot(x, y)` permet d’afficher y en fonction de x. Affichez Petal.Length en fonction de Petal.Width.

```{r}
plot(iris$Petal.Width, iris$Petal.Length)
```

## 
Question 4.

Changez de style de point en utilisant l’argument `pch`=16, et choisir une couleur moderne en piochant dans la palette <https://flatuicolors.com/palette/defo> (e.g. le bleu sombre).

```{r}
plot(iris$Petal.Width, iris$Petal.Length, pch=16, col="")
```

Remarque : une bonne pratique est de faire attention à la lisibilité des couleurs de vos graphiques. Vous pouvez par ailleurs tester la lisibilité de vos images sur ce site qui simule différents types de daltonisme.

<https://www.fr.colorlitelens.com/images/tesztek/simulator/>

## Question 5.

Mettez une étiquette pour les abscisses :"Largeur des pétales" et pour les ordonnées :"Longueur des pétales" avec les arguments `xlab` et `ylab` de `plot`.

```{r}
plot (iris$Petal.Width, iris$Petal.Length, pch =16, col="#d35400", xlab ="Largeur des pétales", ylab ="Longueur des pétales")
```

## 
Question 6.

Pour faire une régression linéaire, on utilise la syntaxe `lm(y ~ x, data=mes_donnees)` où

-   mes_donnees est la data.frame qui contient les données

-   x est le nom de la colonne de la variable explicative

-   y est le nom de la colonne de la variable à expliquer

Faites la régression linéaire de Petal.Width en fonction de Petal.Length et enregistrez-la dans une variable nommée reg.

```{r}
reg <- lm(Petal.Length ~ Petal.Width, data=iris)
```

## Question 7.

Vérifiez que c'est une liste et obtenez le nom des éléments avec `names`.

```{r}
is.list (reg)
names(reg)
reg$coefficients
```

## Question 8.

Ajoutez la droite de régression avec `abline` avec une épaisseur de 2 (argument `lwd`) et une couleur sombre.

```{r}
plot (iris$Petal.Width, iris$Petal.Length, pch =16, col="#d35400", xlab ="Largeur des pétales", ylab ="Longueur des pétales")
abline (reg, lwd=2, col="#2c3e50")
```

## 
Question 9.

Ajoutez une légende avec `legend` en haut à gauche. Indiquer le type de point (argument `pch`) dans la légende affiche un point, et indiquer l’épaisseur du trait (argument `lwd`) affiche un trait. `NA` permet de dire qu’il n’y a rien. La fonction `legend` est vectorielle.

```{r}
plot (iris$Petal.Width, iris$Petal.Length, pch =16, col="#d35400", xlab ="Largeur des pétales", ylab ="Longueur des pétales")
abline (reg , lwd =2, col="#2c3e50")
legend ("topleft", legend=c("Données", "Régression"), pch=c(16, NA), lwd = c(NA, 2), col= c("#d35400", "#2c3e50"))
```

## Question 10.

Dans le graphique, les largeurs et longueurs des pétales sont affichées pour toutes les espèces. On souhaite mettre une couleur différente en fonction de l’espèce.

On choisit la couleur "#16a085" pour setosa, "#c0392b" pour versicolor et "#8e44ad" pour virginica.

Construisez un vecteur couleurs de la même longueur que le nombre de lignes des données, avec la valeur constante "#16a085".

```{r}
couleurs <- rep("#16a085", nrow(iris))
```

## Question 11.

Pour les indices où l’espèce est versicolor, remplacez la valeur de couleurs par "#c0392b". Faites de même pour virginica.

```{r}
couleurs[iris$Species == "versicolor"] <- "#c0392b"
couleurs[iris$Species == "virginica"] <- "#8e44ad"
```

## Question 12.

Affichez le graphique complet avec les couleurs par espèce, en adaptant la légende.

```{r}
plot(iris$Petal.Width, iris$Petal.Length, pch=16, col=couleurs, xlab ="Largeur des pétales", ylab ="Longueur des pétales")
abline(reg, lwd=2, col="#2c3e50")
legend("topleft", legend=c("Setosa", "Versicolor", "Virginica", "Régression"), pch=c(16, 16, 16, NA), lwd=c(NA, NA, NA, 2), 
       col=c("#16a085", "#c0392b", "#8e44ad", "#2c3e50"))
```

## Question 13.

Ajoutez un maillage avec la fonction `grid` et mettez une couleur de fond à votre légende.

```{r}
plot(iris$Petal.Width, iris$Petal.Length, pch =16, col=couleurs, xlab="Largeur des pétales", ylab="Longueur des pétales")
grid(col="#bdc3c7", lty=3)
abline(reg, lwd=2, col="#2c3e50")
legend("topleft", legend=c("Setosa", "Versicolor", "Virginica", "Régression"), pch=c(16, 16, 16, NA), lwd=c(NA, NA, NA, 2), 
       col=c("#16a085", "#c0392b", "#8e44ad", "#2c3e50"), bg="#ecf0f1")
```

## 
Question 14.

Enregistrez votre graphique au format PDF grâce à la fonction `pdf` avec une largeur de 10 et une hauteur de 7. On place l’appel à la fonction pdf avant de générer le graphique, et une fois le graphique terminé, on conclut avec `dev.off()` qui ferme et enregistre le PDF.

```{r}

pdf("mon_graphique.pdf", width =10 , height =7)

plot(iris$Petal.Width, iris$Petal.Length, pch =16, col=couleurs, xlab="Largeur des pétales", ylab="Longueur des pétales")
grid(col="#bdc3c7", lty=3)
abline(reg, lwd=2, col="#2c3e50")
legend("topleft", legend=c("Setosa", "Versicolor", "Virginica", "Régression"), pch=c(16, 16, 16, NA), lwd=c(NA, NA, NA, 2), 
       col=c("#16a085", "#c0392b", "#8e44ad", "#2c3e50"), bg="#ecf0f1")

dev.off()
```

```{r}
getwd()
```
