---
title: "TD1_Stats_Desc_ENSA"
output: pdf_document
date: "2025-09-16"
---

# Statistique descriptive avec R - Correction TP 2

Téléchargez les données au format Excel disponibles à l’adresse suivante : <https://www.insee.fr/fr/statistiques/4268033.>

Dans l’onglet Figure 2, copiez le tableau (à partir de la cellule A4) dans un fichier texte et enregistrez-le sous "inflation.csv".

## Question 1.

Identifiez le séparateur de données et le séparateur décimal. Comment spécifier ce dernier dans R?

```{r}
file_path = 'A COMPLETER'
readLines(file_path, n = 5)
```

Le séparateur de données est A COMPLETER,

dans R ce caractère est encodé avec "A COMPLETER".

Le séparateur de décimal est A COMPLETER "A COMPLETER".

## Question 2.

Importer les données avec la fonction `read.csv`

```{r}
inflation <- read.csv(file_path, sep = "A COMPLETER", dec='A COMPLETER')
head(inflation)
```

## Question 3.

Vous pourriez rencontrer des problèmes avec les accents et autres caractères spéciaux, dus à un encodage de fichier différent de celui attendu par la fonction d’importation. L’encodage est généralement"UTF−8". Précisez-le.

```{r}
inflation <- read.csv(file_path, sep = "A COMPLETER", dec='A COMPLETER', fileEncoding = "UTF-8")
head(inflation)
```

## Question 4.

Ajoutez un argument `colClasses` pour préciser le type des colonnes dès l’importation. Vous pouvez tester les erreurs générées si vous spécifiez mal le séparateur décimal.

```{r}
inflation <- read.csv(file_path, sep = "A COMPLETER", dec='A COMPLETER', fileEncoding = "UTF-8", colClasses = c("character", rep("numeric",5)))
head(inflation)
```

Remarque : Que se passe-t-il quand on se trompe dans les séparateurs ?

```{r}
#exemple erreur dans le séparateur 
inflation <- read.csv(file_path, sep = "\t", dec=',', fileEncoding = "UTF-8")
head(inflation)

#exemple erreur dans le séparateur décimal
inflation <- read.csv(file_path, sep = ";", dec='.', fileEncoding = "UTF-8")
head(inflation)

inflation <- read.csv(file_path, sep = ";", dec='.', fileEncoding = "UTF-8", colClasses = c("character", rep("numeric",5)))
head(inflation)
```

## Question 5.

Importez à nouveau les données mais avec la fonction `fread` du paquet `data.table`, en précisant l’encodage.

```{r}
#install.packages('data.table')

library(data.table)

inflation <- fread(file_path, sep="A COMPLETER", dec="A COMPLETER", encoding ="UTF-8", colClasses = c("character", rep("numeric", 5)))
head(inflation)
```

Remarque : inflation est maintenant de type data.table au lieu de data.frame

La data.table est une extension de data.frame optimisée pour la vitesse et la mémoire. Elles est surtout utile pour la gestion de gros fichiers.

## Question 6.

Passez vos données en data.frame et revenez en data.table sans copie.

```{r}
class(inflation)
setDF(inflation)
class(inflation)
setDT(inflation)
class(inflation)
```

## Question 7.

Transformez la première colonne au format `Date`, en fixant les dates au 1er janvier.

```{r}
#paste0(inflation$Mois,"−01")
inflation$Mois <- as.Date(paste0(inflation$Mois,"-01"), format ="%Y-%m-%d")
head(inflation)
```

## Question 8.

Vos données sont de la plus récente à la plus ancienne. Triez-les de la plus ancienne à la plus récente à l’aide de la fonction `order`.

```{r}
# En data.frame , il faut utiliser le code suivant (compatible et valable avec data.table):
inflation <- inflation[order(inflation$Mois),]
head(inflation)
```

## Question 9.

Avec `matplot`, en utilisant comme premier argument le vecteur des dates en abscisse, et en second argument la data.table sans la colonne des dates, affichez tous les indices d’inflation.

```{r}
matplot(inflation$Mois, inflation[,-1], xlab="Mois", 
        ylab="Indice des prix à la consommation", type ="l", lty =1, lwd =2, 
        col=c("#c0392b","#bdc3c7","#f39c12","#2980b9","#2c3e50"))
```

## Question 10.

Ajoutez la légende en haut à gauche.

```{r}
matplot(inflation$Mois, inflation[,-1], xlab="Mois", 
        ylab="Indice des prix à la consommation", type ="l", lty =1, lwd =2, 
        col=c("#c0392b","#bdc3c7","#f39c12","#2980b9","#2c3e50"))

legend ("topleft", legend=colnames(inflation)[-1], lty=1, lwd=2, 
        col=c("#c0392b","#bdc3c7","#f39c12","#2980b9","#2c3e50"), bg="#ecf0f1")
```

## Question 11.

Les indices sont en base 100 pour l’année 2015. Mettez-les en base 100 par rapport à la première date des données.

Rappel : avec des data.frame on peut accéder à la colonne i avec inflation[, i] mais en data.table, par défaut, il interprète i comme un nom de colonne sans l’évaluer, comportement similaire à inflation\$i. Pour l’évaluer, il faut soit utiliser la notation des listes : inflation[[i]], soit forcer l’évaluation de i avec inflation[, i, with=FALSE].

```{r}
for(i in 2:ncol(inflation)){
  inflation[[i]] <- inflation[[i]]/inflation[[i]][1]*100
}
head(inflation)

matplot(inflation$Mois, inflation[,-1], xlab="Mois", 
        ylab="Indice des prix à la consommation", type ="l", lty =1, lwd =2, 
        col=c("#c0392b","#bdc3c7","#f39c12","#2980b9","#2c3e50"))
legend ("topleft", legend=colnames(inflation)[-1], lty=1, lwd=2, 
        col=c("#c0392b","#bdc3c7","#f39c12","#2980b9","#2c3e50"), bg="#ecf0f1")

```

Remarque :
Pour des données de petite taille, le paquet data.table est superflu en termes d’efficacité; c’est davantage un choix pour sa syntaxe flexible. Cependant, pour des données importantes ou des manipulations complexes, il est plus efficace et rapide.

```{r}
matplot(inflation$Mois, inflation[,-1], xlab="Mois", 
        ylab="Indice des prix à la consommation", type ="l", lty =1, lwd =2, 
        col=c("#c0392b","#bdc3c7","#f39c12","#2980b9","#2c3e50"), xaxt = "n")
ticks <- seq(min(inflation$Mois), max(inflation$Mois), by="2 year")
axis(1, at=ticks, labels=format(ticks, "%Y"))
grid(nx=NA ,ny=NULL)
legend ("topleft", legend=colnames(inflation)[-1], lty=1, lwd=2, 
        col=c("#c0392b","#bdc3c7","#f39c12","#2980b9","#2c3e50"), bg="#ecf0f1")

```

-   Lecture : en janvier 2024, l'indice des prix du tabac valait 500 ce qui signifie que le pris du tabac a augmenté en moyenne de 400% depuis 2000.

-   Champ : France hors Mayotte, ensemble des ménages.

-   Source : Insee, [**Indice des prix à la consommation.**](https://www.insee.fr/fr/metadonnees/source/serie/s1007)
