---
title: "TD6_Stats_Desc_ENSA"
output: pdf_document
date: "2025-09-16"
---

# Statistique descriptive avec R - Correction TP 6

Nous allons travailler sur des données d’assurance du paquet `CASdatasets`.

## Question 1.

Le paquet est trop volumineux pour être hébergé sur le CRAN en raison de données lourdes (236 Mo). Commencez par l’installer à l’aide du code suivant, puis vérifiez qu’il se charge correctement.

```{r}

install.packages("CASdatasets", repos="https://cas.uqam.ca/pub/", type="source")
library(CASdatasets)
```

## Question 2.

Chargez les jeux de données `freMTPLfreq` et `freMTPLsev` avec la fonction data, puis convertissez-les en objets data.table sans effectuer de copie.

-   Le premier jeu de données décrit les polices d’assurance automobile, avec leurs caractéristiques et le nombre de sinistres associés;

-   le second contient les détails des sinistres individuels correspondants.

```{r}
library(data.table)
data(freMTPLfreq)
data(freMTPLsev)
setDT(freMTPLfreq)
setDT(freMTPLsev)
```

```{r}
str(freMTPLfreq)
head(freMTPLfreq)
str(freMTPLsev)
head(freMTPLsev)
```

freMTPLfreq

-   PolicyID : identifiant de la police

-   ClaimNb : nombre de sinistres observés par la police d'assurance pendant la période d'exposition

-   Exposure : période d'exposition de la police en années

-   Power : puissance de la voiture (en catégories ordonnées)

-   CarAge : age du véhicule en années

-   DriverAge : age du conducteur en années (+18)

-   Brand : marque du véhicule (divisé en groupes)

-   Gas : type de d'essence (Diesel ou regular)

-   Region : région de la police d'assurance (anciennes régions pré 2016)

-   Density : densité d'habitants (hab/km2) de la ville d'habitation du conducteur

freMTPLsev

-   PolicyID : identifiant de la police

-   ClaimAmount : Coût du sinistre

pour plus d'infos : <https://dutangc.github.io/CASdatasets/reference/freMTPL.html>

## Question 3.

Commençons par le jeu de données `freMTPLfreq`. La colonne `ClaimNb` indique le nombre de

sinistres observés par police. Affichez le tableau des fréquences pour chaque nombre de sinistres,

puis calculez la moyenne et la variance de cette variable.

```{r}
table(freMTPLfreq$ClaimNb)
mean(freMTPLfreq$ClaimNb)
var(freMTPLfreq$ClaimNb)
```

Commentaire : très bien pour l'assurance

## Question 4.

La colonne `Exposure` correspond à la durée d’observation de chaque assuré (en années).

Pour un assuré i d’exposition $E_i$, on s’attend à $\lambda$ sinistres par unité d’exposition, soit

$$\mathbb{E}[N_i] = λE_i $$ où $N_i$ est le nombre de sinistres subi par la police i.

Sous une loi de Poisson $N_i ∼P(λE_i)$, on aurait aussi $Var(N_i) =λE_i$.

1.  Proposez deux estimateurs de $λ$:

    -   $λ_1^n$ basé sur la moyenne empirique (moyenne pondérée)

    -   $λ_2^n$ basé sur la variance (sous hypothèse poissonienne).

2.  Concluez, sans test formel, si les données semblent suivre a priori une loi de Poisson.

### Explications

On cherche ici à modéliser (ou décrire) le nombre de sinistre subi par les polices d'assurance par une loi (comme on le fait en physique). On choisi ici une loi de Poisson de paramètre $\lambda$ inconnu que l'on cherche à estimer. Les données que l'on observe dans notre base sont alors des réalisation de cette loi et on va s'en servir pour estimer $\lambda$.

$$
\mathbb{P}(X=k)=e^{-\lambda}\frac{\lambda^k}{k!}, k \in\mathbb{N}
$$

Rappel sur la loi de Poisson :

La loi de Poisson est une loi de probabilité discrète, elle est définie sur $\mathbb{N}$. Elle associe une probabilité à un nombre d'évènement se produisant dans un intervalle de temps fixé si ces évènements se produisent avec une fréquence moyenne ou espérance connue, et indépendamment du temps écoulé depuis l'évènement précédent.

Exemple : Vous étudiez le nombre d'appels que reçoivent les régulateurs du Samu par minute. Le centre d'appel reçoit en moyenne 3 appels par minute. On utilise une loi de Poisson de paramètre $\lambda = 3$ et la probabilité que le centre d'appel reçoive 5 appels dans la prochaine minute est :

$$
\mathbb{P}(X=5)=e^{-3}\frac{3^5}{5!}\approx 0.1
$$

### Réponse

Soit n le nombre de polices. $\mathbb{E}[\frac{N_i}{E_i}] = λ$, un estimateur simple (non pondéré) serait
$$
\hat{\lambda}_{n}^{0} := \frac{1}{n} \sum_{i=1}^{n} \frac{N_i}{E_i}
$$
Cependant, si la variance est proportionnelle à $E_i$ comme proposé, l’estimateur ci-dessus n’est pas optimal. En effet on donne le même poids à toutes les polices alors que certaines ont des temps d'exposition $E_i$ plus longs que d'autres et donc ont "eu le temps d'emmagasiner plus d'information sur $\lambda$ ( $Var[\frac{N_i}{E_i}] = \frac{λ}{E_i}$).

On va donc faire une moyenne pondérée avec un poids proportionnel à $\frac{1}{Var[\frac{N_i}{E_i}]} = \frac{E_i}{\lambda} \propto E_i$ ce qui donne :

$$
\hat{\lambda}_{n}^{1} := \frac{1}{\sum_{i=1}^{n} E_i} \sum_{i=1}^{n} E_i\frac{N_i}{E_i}
$$

$$
\hat{\lambda}_{n}^{1} := \frac{\sum_{i=1}^{n} N_i}{\sum_{i=1}^{n} E_i}
$$
Pour la variance, comme

$Var(N_i) = \lambda Ei$ \
$\mathbb{E}[(N_i - \mathbb{E}[N_i])^{2}] = \lambda Ei$
$\mathbb{E}[(N_i - \lambda E_i)^{2}] = \lambda Ei$\
$\mathbb{E}[\frac{(N_i - \lambda E_i)^{2}}{E_i}] = \lambda$,

on peut utiliser

$$
\hat{\lambda}_{n}^{2} := \frac{1}{n} \sum_{i=1}^{n} \frac{(N_i-\hat{\lambda}_{n}^{1}E_i)^2}{E_i}
$$

```{r}
lambda1 = sum(freMTPLfreq$ClaimNb)/sum(freMTPLfreq$Exposure)

lambda2 = 1/length(freMTPLfreq$ClaimNb) * sum((freMTPLfreq$ClaimNb - lambda1*freMTPLfreq$Exposure)**2/freMTPLfreq$Exposure)
print(paste('lambda1 : ',lambda1))
print(paste('lambda2 : ',lambda2))
```

Commentaire : ACOMPLETER

## Question 5.

À l’aide de $λ^1_n$, calculez les fréquences théoriques du nombre de sinistres $N_i ∈\{0,1,2,3,4\}$ sous l’hypothèse $N_i ∼ P(\hatλ_{n}^1 Ei)$. Stockez-les dans un vecteur nommé `freq_poisson`. Récupérez les fréquences empiriques (calculées à la question 3) dans `freq_empirique`.

Remarque : la fréquence théorique de 0 est la somme sur chaque police de la probabilité de subir 0 sinistre.

```{r}
freq_empirique <- table(freMTPLfreq$ClaimNb)

freq_poisson <- numeric(length(freq_empirique))
print(freq_poisson)
names(freq_poisson) <- names(freq_empirique)
print(freq_poisson)

for(i in 1:length(freq_empirique)){
  freq_poisson[i] <- sum(dpois(i-1,lambda=lambda1*freMTPLfreq$Exposure))
}
print(freq_poisson)
```

## Question 6.

Représentez graphiquement `freq_empirique` et `freq_poisson` pour les comparer. Commentez les écarts observés.

```{r}
plot(names(freq_poisson), freq_poisson, type="b",pch=16, col="#34495e", xlab="nombre de sinistres", 
     ylab="fréquence")
lines(names(freq_empirique), freq_empirique, type="b", pch=16, col="#2980b9")

legend("topright", legend = c("Poisson théorique", "Fréquence empirique"), col = c("#34495e", "#2980b9"), pch = 16, lty = 1, bty = "n")
```

On remarque qu’une comparaison directe, la très grande fréquence en 0 écrase visuellement celles des plus grands nombres. On passe en log10.

```{r}
plot(names(freq_poisson), log10(freq_poisson), type="b",pch=16, col="#34495e", xlab="nombre de sinistres", 
     ylab="log10−fréquence")
lines(names(freq_empirique), log10(freq_empirique), type="b", pch=16, col="#2980b9")

legend("topright", legend = c("Poisson théorique", "Fréquence empirique"), col = c("#34495e", "#2980b9"), pch = 16, lty = 1, bty = "n")
```

Cette fois−ci on voit bien la déviation importante pour les grandes valeurs.

## Question 7.

En assurance, on suppose souvent l’indépendance entre la fréquence $N_i$ et la gravité moyenne des sinistres ( $\frac{S_i}{N_i}$ pour $N_i > 0$) avec $S_i$ le coût total de la police. Vérifiez empiriquement cette hypothèse en calculant la corrélation entre ces deux quantités.

Pour cela :

• Agrégez `freMTPLsev` par `PolicyID` pour obtenir $S_i = sum(ClaimAmount)$ pour tout i tel que Ni \>0.

• Effectuez une jointure à gauche avec `freMTPLfreq` sur la clé `PolicyID` afin d’ajouter `ClaimNb`.

• Calculez $\frac{S_i}{N_i}$ pour Ni \>0, puis la corrélation avec Ni.

La syntaxe de jointure dans data.table est : `X[Y, on = "clé", col_dest := col_source]`

Attention : convertissez d’abord `PolicyID` en entier dans `freMTPLfreq` pour éviter les erreurs de type.

```{r}
#Calcul de Si
freMTPLsev_gb <- freMTPLsev[, .(S_i = sum(ClaimAmount)), by = PolicyID]
head(freMTPLsev_gb)
#jointure 
freMTPLsev_gb[freMTPLfreq, ClaimNb:=ClaimNb, on="PolicyID"]
```

```{r}
#changer le type de PolicyID
class(freMTPLsev_gb$PolicyID)
freMTPLfreq$PolicyID = as.integer(freMTPLfreq$PolicyID)
class(freMTPLfreq$PolicyID)
```

```{r}
#jointure 
head(freMTPLsev_gb)
freMTPLsev_gb = freMTPLsev_gb[freMTPLfreq, ClaimNb:=ClaimNb, on="PolicyID"]
head(freMTPLsev_gb)
#Calcul de Si/Ni
freMTPLsev_gb$S_i_mean <- freMTPLsev_gb$S_i/freMTPLsev_gb$ClaimNb
head(freMTPLsev_gb)
#Calcul de la corrélation
cor(freMTPLsev_gb$S_i_mean, freMTPLsev_gb$ClaimNb)
```

Commentaire : très peu corrélé

## Question 8.

Passons maintenant à l’analyse des coûts des sinistres (variable `ClaimAmount` dans `freMTPLsev`). Tracez l’histogramme de leur répartition avec 100 barres (breaks = 100) :

-    pour l’ensemble des données;

-    en tronquant au quantile 99,5 % (pour atténuer l’effet des valeurs extrêmes);

-   en tronquant au quantile 95 %.

Commentez les particularités observées (ex. : pics anormaux).

```{r}
hist (freMTPLsev$ClaimAmount, xlab="Montant sinistre", main="Répartition des sinistres", 
      col="#3498db", breaks=100)

alpha <- 0.995
hist(freMTPLsev$ClaimAmount[freMTPLsev$ClaimAmount < quantile(freMTPLsev$ClaimAmount, alpha)],
xlab ="Montant sinistre", main ="Répartition des sinistres", col="#3498db", breaks =100)

alpha <- 0.95
hist(freMTPLsev$ClaimAmount[freMTPLsev$ClaimAmount < quantile(freMTPLsev$ClaimAmount, alpha)],
xlab ="Montant sinistre", main ="Répartition des sinistres", col="#3498db", breaks =100)

hist(freMTPLsev$ClaimAmount[freMTPLsev$ClaimAmount > 900 & freMTPLsev$ClaimAmount < 1500 ],
xlab ="Montant sinistre", main ="Répartition des sinistres", col="#3498db", breaks =100)
```

Commentaire : valeur commune autour de 1150 car prix identiques pour reparer pièces (ex parebrise)

## Question 9.

Pour analyser la gravité des sinistres en fonction des variables explicatives, ajoutez celles de `freMTPLfreq` à `freMTPLsev` via une jointure à gauche sur `PolicyID`.

```{r}
freMTPLfreq
freMTPLsev
freMTPLfreq.join = freMTPLfreq[freMTPLsev, .(PolicyID, ClaimNb, ClaimAmount, CarAge, DriverAge, Density), on = "PolicyID"]
head(freMTPLfreq.join)
```

## Question 10.

Calculez la matrice de corrélations entre toutes les variables (sauf PolicyID) :

```{r}
cor(freMTPLfreq.join[,-'PolicyID'])
```

```{r}
cor(freMTPLfreq.join[ClaimAmount > 30000 ,-'PolicyID'])
```

Commentaire : pas de correlation entre age et nombre de sinistres
meme chose pour age voiture et nombre de sinistres
